【裁判字號】    94,訴,166
【裁判日期】    950407
【裁判案由】    返還占有物
【裁判全文】
臺灣花蓮地方法院民事判決               94年度訴字第166號
原      告  丙○○
訴訟代理人  曾泰源律師
被      告  丁○○
訴訟代理人  廖學忠律師
上列當事人間請求返還占有物事件，本院於民國95年3月15日言
詞辯論終結，判決如下：
    主      文
原告之訴及假執行之聲請均駁回。
訴訟費用由原告負擔。
    事實及理由
一、原告主張：
  (一)訴外人張清波（原告之兄，已於民國94年6月27日去世）曾
    於91年1月20日自書遺囑（經鈞院公證人公證），第二條記
    載「我的錢由我胞弟丙○○（即原告）和乙○○平分」，嗣
    張清波於94年6月27日死亡，張清波並無配偶、子女，原告
    為唯一繼承人，原告自得請求遺囑之履行。
  (二)張清波去世時，遺留之財產如下：花蓮市第二信用合作社美
    崙分社（下稱二信美崙分社）活期儲蓄存款帳戶存款餘額為
    新台幣（下同）4,153,096元，在花蓮國安郵局（下稱郵局
    ）帳戶存款餘額為166,556元，港警所移交現金143,000元，
    花蓮二信股金2,000元，門牌號碼花蓮縣新城鄉嘉新村嘉新
    234號未辦保存登記房屋（坐落在國有土地上）11,200元，
    車號JA4471號自小客車2萬元，合計共4,495,852元，扣除張
    清波殯葬費405,500元，遺產總額為4,090,352元。原告自二
    信美崙分社領得553,342元，郵局領得166,568元，港警所移
    交現金143,000元，花蓮二信股金2,000元，門牌號碼花蓮縣
    新城鄉嘉新村嘉新234號房屋11,200元，前開自小客車2萬元
    （已於94年6月30日報廢實際領得3,000元），共計896,110
    元，扣除原告支付之殯葬費405,500元，原告實際領得
    490,610元。原告之應繼分為二分之一即2,045,176元，以特
    留分計算，尚不足1,554,566元。
  (三)張清波之遺產中360萬元全數為遺囑見證人即被告於94年6月
    30日領走。事實上原告與張清波感情甚篤，被告於張清波生
    前即勾結張清波之有給職看護乙○○，圖謀張清波之遺產，
    張清波於94 年6月27日跳海自殺當日，存簿及其他物品均沉
    入海底，之後始自海底撈出，被告與看護乙○○疑有串通詐
    取張清波遺產之事；另一證人甲○○在檢察官相驗時表示張
    清波生前交代之捐款僅「畢士大教養院20萬元」。否認張清
    波於93年10月13日另立遺囑。被告與看護乙○○、甲○○三
    人供詞不一，張清波死亡被告及乙○○均可獲得利益，應以
    甲○○之供詞為準。
  (四)被告於偵查中初訊稱：「張清波交代我處理其中20萬元交給
    畢士大，其他330萬元交給我做其他公益用，剩餘錢交給乙○○……」，繼而稱：「在之前他曾說要與乙○○辦理結婚
    ，但林女不要，還說死後要將所有遺產交給乙○○」云云，
    顯然前後不一。證人甲○○在偵查筆錄中稱：「沒多久他（
    張清波）就拿房屋過戶的一張紙給我簽，沒多久就拿支票交
    給丁○○，並說150萬元辦喪事，20萬元給畢士大，其他交
    丁○○全權處理……」，後改稱「350萬元支票在丁○○那
    裡，交代丁○○拿其中150萬元辦喪事，20萬元交畢士大，
    200萬元給乙○○，後來又說他的喪事可以給榮家辦，他的
    存摺還有6、70萬元」云云，應以何者為準？乙○○於偵查
    中稱「20萬元要給畢士大，200萬元說本來要給我，後來又
    說20萬元要給畢士大，其他的作公益，剩下的再給我」云云
    ，究竟張清波生前要將財產如何作公益，或贈與乙○○多少
    錢？三人所陳並不相同，不足採信。
  (五)證人甲○○於鈞院作證時陳述之內容，與原告於94年7月15
    日與呂德旺一起去甲○○家詢問時，所述不同，當時甲○○
    稱「就是要捐給畢士大20萬元，其他沒有說什麼」，與其在
    偵查中所述相符，且未提及要交200萬元給乙○○，依甲○○之陳述，張清波初欲贈與乙○○200萬元時為乙○○拒絕
    ，贈與契約即不存在，且其初供未稱一定要留200萬元給乙○○，至多僅說其他交給丁○○處理而已，何以隔半年以上
    ，庭訊時有更多回憶，顯違常情，益證並無要將200萬元交
    給乙○○之事，被告交付200萬元給乙○○之行為，即侵害
    原告權益，況即便張清波提及死後要將錢遺贈乙○○，亦侵
    害原告之特留分。
  (六)爰依張清波遺囑內容之遺產返還請求權、不當得利返還請求
    權、民法第184條第1項前段之規定請求（以上三請求權擇一
    勝訴即可）。並聲明：被告應給付原告1,554,566元，及自
    起訴狀繕本送達翌日即94年8月10日起至清償日止，按年息
    百分之五計算之利息，並陳明願供擔保請准宣告假執行。
二、被告則以：
  (一)張清波為榮民，年輕時參加國軍演習受傷致殘障，單身孤獨
    ，晚年重病，苦不堪言，於94年6月27日自殺身亡，在其生
    前已將銀行存款領出，交代被告務必依其旨意處理，不能將
    款項交給原告，張清波自殺後，台灣花蓮地方法院檢察署（
    下稱花蓮地檢署）檢察官王怡仁相驗時，取出張清波於93年
    10月13日另份自書遺囑，內載原告「為人貪婪、心術不正」
    等語，被告始知張清波生前交代將存款捐贈慈善團體及晚年
    全心照顧伊之乙○○之真正原因。被告在拒絕原告威嚇交出
    款項後，原告向檢察官指稱被告侵占張清波款項，經檢察官
    檢視蒐得之張清波生前所寫文書，並向銀行調閱提款之錄影
    帶及訊問相關人士，查明原告所控不實，告知被告得依張清
    波生前交代捐贈及處理，足證被告處理張清波之款項合法。
  (二)張清波委託被告處理之金額為350萬元，被告於94年7月5日
    將120萬元捐贈給張清波指定「真正有做事」的門諾醫院、
    家扶中心、畢士大教養院、黎明教養院、主愛之家及佛教潤
    生洗腎之友贊助會，200萬元依張清波生前指示交付乙○○
    ，餘款30萬元張清波交代被告留作日後原告訴訟之費用，目
    前已使用7萬元（本件訴訟及乙○○起訴請求原告交付占有
    物之訴訟），現僅餘23萬元由被告保管；張清波另將10萬元
    贈與甲○○買電動椅，甲○○原不敢接受，再三推辭，後來
    才勉強接受，該款由甲○○暫存被告。張清波生前交付款項
    並委請被告處理，該款項已非遺產，且張清波之行為與原告
    所提之遺囑載可分得金錢半數相牴觸，依民法第1221條規定
    ，該牴觸部分，遺囑視為撤回，原告不能據該遺囑請求。
  (三)原告提領張清波之存款使用於辦理喪事，不得另向被告要求
    自受託處理之款項歸墊等語資為抗辯。並聲明：原告之訴駁
    回。如受不利判決願供擔保請准宣告免為假執行。
三、兩造不爭執之事實：
  (一)原告為張清波之弟，張清波於94年6月27日下午自殺身亡，
    原告為其法定繼承人。（張清波除戶戶籍謄本可參，本院卷
    9頁）。
  (二)張清波曾於91年1月20日自書遺囑，該遺囑並經本院公證人
    為認證，遺囑內容含「我的錢由我胞弟丙○○（即原告）和
    乙○○平分」，被告為該遺囑之見證人之一。原告所提自書
    遺囑為真正（本院卷8頁）。
  (三)張清波留有遺產：
  1.二信美崙分社00000000000000號帳戶內，於94年6月27日尚
    有存款553096元。
  2.郵局0000000000000帳戶內，於94年6月27日尚有存款166556
    元。
    於張清波去世後，前開存款均由原告領取。原告所提存摺影
    本為真正（本院卷10至13頁）。
  (四)原告支出張清波之喪葬費用405,500元。原告所提喪葬費用
    之單據為真正（本院卷30至32頁）。
  (五)原告於張清波自殺死亡後有自港警所的警員處取得張清波隨
    身所帶現金143000元。
  (六)被告領取張清波遺產350萬元後，以張清波名義捐款給六個
    公益團體各20萬元，交付乙○○200萬元，支出其與乙○○
    之委任律師費7萬元，現尚餘23萬元。
四、得心證之理由：本件兩造所爭執之處，應在於：
  (一)張清波二信美崙分社帳戶內，於94年6月27日原有存款
    4,153,096元，之後陸續領出各300萬元、50萬元、10萬元，
    共360萬元，係於何日由何人領取？（原告主張係被告於94
    年6月30日張清波死亡後領出，或被告所稱該款是張清波生
    前於94年6月27日自行領出？）張清波有無委託被告處理前
    開360萬元？如有委託被告處理，是委託被告如何處理？
  (二)原告支付張清波之殯葬費用405500元，可否向被告請求從其
    得自張清波存款360萬元中墊付？
  (三)被告所提張清波93年10月13日之遺囑（本院卷78頁）是否真
    ？
  (四)原告依張清波91年1月20日遺囑之記載、不當得利返還請求
    權、民法第184 條第1 項前段規定請求被告給付1,554,566
    元，有無理由？
五、經查：
  (一)張清波於94年6月27日下午自殺身亡，其名下二信美崙分社
    帳戶內，於94年6月27日原有存款4,153,096元，張清波於同
    日陸續領出各300萬元、50萬元（此部分由該社簽發台支支
    票交予張清波）、10萬元，共360萬元等情，有存摺影本一
    份為證（本院卷10、11頁），及證人林宏胤、陳啟成（均為
    二信美崙分社經辦人員）於花蓮地檢署檢察官訊問時證述甚
    詳（參花蓮地檢署94年度相字第238號卷94年6月29日訊問筆
    錄），並為兩造所不爭，是上開事實應堪信為真實。
  (二)張清波於94年6月27日中午，在花蓮市○○路張家小館與乙○○、被告、甲○○吃飯時，將面額共350萬元之台支支票
    交予被告，10萬元現金交給甲○○等情，為被告、乙○○、
    甲○○陳稱甚詳，被告亦自承持該二紙台支支票領得350萬
    元。至於張清波將面額350萬元支票交付被告之原因及用途
    ：
  1.被告於檢察官94年6月29日訊問時稱：他交代給我處理，其
    中20萬元交給畢士大，其他330萬元交給我作其他公益用，
    剩餘的錢要給乙○○，張清波另外交10萬元現金給甲○○買
    電動輪椅，甲○○將錢交給我保管；甲○○本來要把錢（10
    萬元）還給張清波，二人將錢推來推去，最後甲○○說要我
    幫他保管。
  2.證人甲○○於檢察官94年6月29日訊問時稱：當天（94年6月
    27日）張清波打電話約我約11點吃飯，沒多久就拿支票交給
    丁○○，並說150萬元辦喪事，20萬元給畢士大，其他交丁○○全權處理，150萬元辦喪事剩下的要給乙○○，當天共
    350萬元支票，現金10萬元，其中10萬元現金交給我買輪椅
    ，350萬元支票在丁○○那裡，交代丁○○拿其中150萬元辦
    喪事，20萬元交畢士大，200萬元給乙○○，後來又說他的
    喪事可以給榮家辦，他的存摺還有6、70萬元可以用，確定
    他要給乙○○200萬元。
  3.證人乙○○於檢察官94年6月29日訊問時稱：當天吃飯時張
    清波拿出支票2張及現金10萬元，10萬元交給甲○○，甲○○不收，後來丁○○勸甲○○這是張清波好意，他才要丁○○代他保管，其他金額20萬元要給畢士大，200萬元本來說
    要給我，後來又說20萬元要給畢士大，其他的作公益，剩下
    的再給我，如果有麻煩就請律師。（參花蓮地檢署94年度相
    字第238號卷94年6月29日訊問筆錄）。
  4.從被告與證人甲○○、乙○○在張清波去世後檢察官初訊時
    之陳述可知，張清波將350萬元交給被告，委託被告將20萬
    元給畢士大、餘款作公益，剩餘的錢給乙○○（甲○○進一
    步證稱，張清波要給乙○○200萬元），如果有麻煩就請律
    師，另10萬元現金給甲○○買電動輪椅等情，所述尚稱一致
    ，與證人甲○○於本院作證時所述200萬元要給乙○○，其
    他捐出去，如有官司就留一點，乙○○當場沒有答應，張清
    波就說全部交給丁○○全權處理等語大致相符（本院卷99至
    100頁，證人甲○○於初訊時亦稱其他交被告全權處理），
    足證張清波確於生前委任被告處理350萬元，另10萬元則贈
    與證人甲○○，應堪認定，張清波所為之行為既與其於91年
    1月20日所立遺囑內容第二條「我的錢由我胞弟丙○○（即
    原告）和乙○○平分」有牴觸，依民法第1221條規定，該牴
    觸部分，遺囑視為撤回，該部分之遺囑既視為撤回，原告依
    遺囑內容之遺產返還請求權為請求，即屬無據，又被告依與
    張清波間委任契約之約定受領350萬元，為有法律上之原因
    ，並非不當得利。
  (三)被告已依張清波生前委任事項，處理張清波之財產350萬元
    ，其中120萬元以張清波名義捐贈六個公益團體各20萬元，
    200萬元交予乙○○，7萬元支付律師費用，現尚餘23萬元等
    情，為兩造所不爭，並有捐款收據、支票影本為憑（本院卷
    120至124頁），應堪信為真實。被告以前開方式處理張清波
    所交付之財產，可認與張清波委任意旨無違，所餘23萬元既
    經張清波生前指示由被告全權處理，亦無歸還原告之必要，
    且被告所為前開捐贈、交付乙○○金錢、支付律師費之行為
    ，既係依張清波生前指示所為，非屬故意或過失不法侵害原
    告權利之情形，亦與民法第184條第1項前段所定要件不符。
六、按關於死因贈與，我民法雖無特別規定，然就無償給與財產
    為內容而言，與一般贈與相同，且死因贈與，除係以契約之
    方式為之，與遺贈係以遺囑之方式為之者有所不同外，就係
    於贈與人生前所為，但於贈與人死亡時始發生效力言之，實
    與遺贈無異，同為死後處分，其贈與之標的物，於贈與人生
    前均尚未給付。又按應得特留分之人，如因被繼承人所為之
    遺贈，致其應得之數不足者，得按其不足之數由遺贈財產扣
    減之，民法第1225條前段明文可參。本件被繼承人張清波生
    前以委任契約方式贈與他人財產之行為，縱侵害原告之特留
    分，惟因被告非該贈與行為之受贈人，自不負返還之責。
七、從而，原告依張清波91年1月20日遺囑之記載、不當得利返
    還請求權、民法第184條第1項前段規定請求被告給付
    1,554,566元及法定遲延利息，為無理由，應予駁回，原告
    之訴既經駁回，其假執行之聲請已無依據，應併予駁回。
八、本件事證已臻明確，兩造其餘攻擊防禦方法與舉證暨爭點，
    均無礙勝負判斷，爰不一一論列，附此敘明。
九、訴訟費用負擔之依據：民事訴訟法第78條。
中    華    民    國    95    年    4     月    7    日
                        臺灣花蓮地方法院民事庭
                            法      官  楊碧惠
上列正本證明與原本無異。
如對本判決不服，應於送達後20日內，向本院提出上訴狀（應抄
附繕本）。
中    華    民    國    95    年    4     月    7     日
                            法院書記官  黃倪濱


司法院資訊處製作；財團法人民間司法改革基金會備份。
